【裁判字號】    95,上,78
【裁判日期】    950411
【裁判案由】    返還不當得利
【裁判全文】
臺灣高等法院民事判決                    95年度上字第78號
上  訴  人  乙○○
訴訟代理人  歐斐文律師
被 上訴 人  甲○○
訴訟代理人  陳秀卿律師
            林世芬律師
上列當事人間請求返還不當得利事件，上訴人對於中華民國94年
11月28日臺灣士林地方法院94年度訴字第104號第一審判決，提
起上訴，本院於95年3月28日言詞辯論終結，判決如下：
    主  文
原判決關於命上訴人給付超過新台幣壹佰貳拾萬零參拾伍元本息
部分，及該部分假執行之宣告，暨訴訟費用之裁判均廢棄。
上廢棄部分，被上訴人在第一審之訴及假執行之聲請均駁回。
其餘上訴駁回。
第一、二審訴訟費用由上訴人負擔二分之一，餘由被上訴人負擔
。
    事實及理由
一、被上訴人主張：被上訴人於民國91年7月間，向上訴人借貸
    新台幣（下同）250萬元，因原交付用以清償借款之同面額
    本票未能如期兌現，乃再交付由訴外人台灣鶴發機電實業有
    限公司（下稱鶴發公司）為發票人，發票日91年12月31日，
    面額500萬元之支票（下稱系爭500萬元支票）乙紙予上訴人
    收執，雙方約定扣除借貸之本金及利息後，餘額應還返被上
    訴人，茲上訴人已將系爭支票委由其弟即訴外人彭增榮向台
    灣板橋地方法院（下稱板橋地院）聲請強制執行，含執行費
    、本金及利息，已受償5,151,173元，自應將餘款2,500,035
    元返還被上訴人，然經催索，均無所獲，爰依兩造間還款之
    約定、民法第179條、第182條第2項不當得利，及同法第184
    條第1項侵權行為之規定，訴請上訴人返還被上訴人2,500,0
    35元及自取得上開款項之日（92年6月15日）起至清償日止
    ，按年息5％計算之利息，並願供擔保，請准宣告假執行（
    原審為上訴人敗訴之判決，上訴人不服，提起本件上訴）。
    並聲明：(一)原判決廢棄。(二)廢棄部分，被上訴人在第一審之
    訴及假執行之聲請均駁回。
二、上訴人則以：兩造間無何餘額還款之約定，被上訴人明知就
    超出借貸金額部分無給付義務仍為清償，依民法第180條第3
    款規定，被上訴人不得請求返還；況被上訴人又向上訴人借
    款美金7萬元，上訴人主張以該7萬元美金抵銷，抵銷後，上
    訴人無庸再給付被上訴人任何款項云云，資為抗辯。並聲明
    ：上訴駁回。
三、兩造不爭執之事實：
  (一)被上訴人曾於91年7月間向上訴人借貸250萬元。
  (二)上訴人將系爭500萬元支票交由其弟即訴外人彭增榮，以板
    橋地院三重簡易庭92年度重簡字第130號宣示判決筆錄為執
    行名義，聲請該院以92年度執字第14245號強制執行案件，
    在本金500萬元，及自91年12月31日起至清償日止，按年息6
    ％計算之利息，暨執行費35,340元之範圍內，收取債務人鶴
    發公司對第三人彰化商業銀行南三重分行之存款債權。第三
    人彰化商業銀行南三重分行收受法院之執行命令後，簽發到
    期日92年6月12日，面額5,151,173元之支票，交訴外人彭增
    榮提示兌現，該款項並已轉交予上訴人。
  (三)被上訴人曾簽發面額2,572,916元，發票日91年12月27日，
    92年2月20日到期之本票乙紙交付上訴人，以為系爭500萬元
    支票未能於發票日兌現時，前述被上訴人向上訴人借貸250
    萬元本金及利息之還款擔保。嗣系爭500萬元支票經強制執
    行獲得全額清償，上訴人則未返還上開本票，被上訴人乃對
    上訴人提起確認本票債權不存在之訴，經原法院於93年9月
    30日以93年度士簡字第476號判決，確認上訴人乙○○對被
    上訴人甲○○就該2,572,916本票票據債權，及自92年2月20
    日起至清償日止，按年息5％計算之利息債權不存在。
四、原審依民事訴訟法第271條之1準用第270條之1第1項第3款規
    定，整理並協議簡化爭點如下：(一)被上訴人是否受有損害？
    (二)雙方有無以系爭500萬元支票中之2,572,916元清償借款，
    餘款應歸還被上訴人之約定？若無約定，是否有民法第180
    條第3款之適用？(三)被上訴人是否又向上訴人貸借美金7萬元
    而得主張抵銷？茲分別審酌如下：
  (一)被上訴人是否受有損害：
    1.被上訴人主張向上訴人借款250萬元，加計至92年2月20
      日之利息，合計2,572,916元，但上訴人委由訴外人彭增
      榮代為聲請強制執行，連同執行費等，共受償5,151,173
      元，扣除相關執行費用後，上訴人受領之2,500,035元，
      係受有利益致被上訴人受有損害。上訴人對受領之金額不
      爭執，但以系爭500萬元支票係訴外人鶴發公司所有之遺
      失物，被上訴人未受有損害云云置辯。
    2.查被上訴人於原審起訴狀載明：「一緣原告（即被上訴人
      ）於民國（下同）91年7月間，向被告（即上訴人）借貸
      新台幣（下同）250萬元，兩造約定91年9月中旬清償，原
      告並交付其所簽發，發票日為91年7月20日，到期日為同
      年9月中旬，面額250萬元之本票乙紙予被告收執，俾供擔
      保，嗣因原告屆期無法清償，其除提供由訴外人賴德炎為
      清償其借款所交付，以台灣鶴發機電實業有限公司為發票
      人，發票日為91年12月31日，面額500萬元之支票乙紙予
      被告收執，‧‧‧」等語（原審卷第6、7頁）；上訴人則
      於原審證稱：「原告拿450萬的票向我借錢250萬元‧‧‧
      後來九月初告訴我450萬元的票會跳票，所以在十月初拿
      500萬元來換票‧‧‧」等語（原審卷第204頁）。兩造對
      於系爭500萬元支票是用來取回250萬元之本票抑或450萬
      元之支票，陳述或有不同，但對該500萬元支票係肇因於
      被上訴人向上訴人借貸之250萬元，因屆期未清償，由被
      上訴人交付上訴人之事實，則無二致，堪信為真實。
    3.訴外人即系爭500萬元支票之發票人鶴發公司，曾於91年
      12月25日向付款人彰化商業銀行南三重分行，掛失止付，
      並向板橋地院聲請公示催告，經該院於92年1月14日以92
      年度催字第27號裁定，准為公示催告，固據上訴人提出票
      據掛失止付通知書、裁定書影本為証（原審卷第120至122
      頁），惟查：
      (1)按票據上權利之行使，與票據之占有，在票據法上有不
        可分離之關係，非持有票據之執票人，不得行使票據上
        之權利（最高法院66年台上字第636號判例意旨參照）
        。又系爭500萬元支票縱係鶴發公司遺失，鶴發公司既
        未依民事訴訟法公示催告程序，經法院為除權判決，對
        於持有支票之人，並不生失權效果。上訴人並未提出任
        何證據，證明系爭500萬元支票業經鶴發公司取得確定
        之除權判決，則該支票，自仍屬有效票據，任何執票人
        均得行使該票據上之權利。
      (2)訴外人彭增榮於92年1月14日向板橋地院三重簡易庭，
        遞送起訴狀，請求判決「訴外人鶴發公司應給付原告（
        即訴外人彭增榮）支票票款500萬元及自發票日91年12
        月31日起起至清償日止，按年息百分之六計算之利息」
        。該院三重簡易庭於92年3月31日以92年重簡字第130號
        ，判決訴外人彭增榮勝訴。鶴發公司提起上訴（同院92
        年度簡上字第184號）時，訴外人彭增榮稱：「上訴人
        （即訴外人鶴發公司）以掛失止付通知書、民事裁定為
        憑，主張系爭支票係上訴人於91年9月間遺失，被賴德
        炎拾獲云云，惟查，上訴人於91年9月遺失，卻遲於同
        年12月25日始掛失止付，其真確性實堪懷疑。再者，發
        票人為拒絕付款，謊報掛失止付通知，時有所聞，掛失
        止付通知書、民事裁定，不足証明系爭支票係被賴德炎
        取得遺失物後再轉讓予甲○○」（同院92年度簡上字第
        184號卷第91頁）。訴外人彭增榮顯然否認系爭支票係
        鶴發公司遺失被訴外人賴德炎拾獲之事實，而上訴人供
        承「票是我交給我弟弟彭曾榮代我行使的，票是我的，
        我是真正的權利人。」（原審卷第203頁）。訴外人彭
        增榮受上訴人委任，行使系爭500萬元支票權利，其陳
        述自應拘束系爭500萬元支票真正權利人之上訴人，亦
        即上訴人亦否認系爭500萬元支票係發票人鶴發公司遺
        失，被訴外人賴德炎拾獲之事實。茲上訴人在本件變更
        主張，認系爭500萬元支票係鶴發公司遺失，被訴外人
        賴德炎拾獲云云，依禁反言的法理，其更易先前之主張
        ，不應採信。
      (3)前開板橋地院92年度簡上字第184號案件，雖於93年3月
        10日因訴外人彭增榮具狀撤回起訴，經訴外人鶴發公司
        同意撤回而終結。然訴外人彭增榮早以於撤回起訴前，
        以該案第一審准予假執行之判決，於92年6月12日受償
        票面金額、利息、執行費等共計5,151,173元，強制執
        行程序業已終結，系爭500萬元支票之票據權利，已因
        發票人付款而消滅。在上開案件中，上訴人主張自己係
        票據權利人，不得主張該支票有何得拒絕付款之抗辯，
        況上訴人之票據權利係由被上訴人交付系爭500萬元支
        票而來，並已受領票款，其受領500萬元票款基礎關係
        （原因關係）之有無，當然造成上訴人是否受有利益致
        被上訴人受有損害之情事。至於被上訴人與其前手賴德
        炎或發票人鶴發公司間；鶴發公司與上訴人間是否有不
        當得利之關係，均與被上訴人無涉，上訴人不得援此而
        為抗辯。
  (二)雙方有無就系爭支票中之2,572,916元部分清償借款，餘款
    應歸還被上訴人之約定？且被上訴人之給付是否成立民法第
    180條第3款不得請求返還之不當得利情事：
    1.按當事人主張有利於己之事實者，就其事實有舉證之責任
      ，民事訴訟法第277條定有明文。被上訴人主張交付系爭
      500萬元支票後，因票面金額多於借貸之本金及利息，所
      以約定餘額應歸還被上訴人云云；上訴人否認雙方有此約
      定。則被上訴人對此有利於己之事實，應負舉証責任。但
      被上訴人自承無法證明雙方對餘款有應予返還之約定（本
      審卷第47頁），是其此部分之主張，即非可採。
    2.上訴人抗辯被上訴人明知僅借款250萬元，加計利息未達
      500萬元，仍交付500萬元之支票，顯係明知無給付義務而
      為給付，依民法第180條第3款規定，即使成立不當得利，
      上訴人亦毋庸返還云云。然被上訴人於原審稱：「（問：
      系爭500萬元之本票是否做為清償向原告借款250萬元？）
      是的，是為了還91年7月向被告借的250萬元，借款時曾簽
      發同面額到期日91年9月25日之本票交被告收執，因屆期
      無法清償，請求被告延緩，同年10月11月間我交付系爭支
      票給原告約定到期日前如我有現金就換回支票；若無，被
      告（原審筆錄誤載為原告）軋票後要將多餘款項交給原告
      ，系爭500萬元支票尚未軋進銀行前，彭增榮約我見面說
      ，之前9月25日250萬元本票已作廢，要我加計利息另開1
      張本票（2,572,916元）給被告。」等語（原審卷第182、
      183頁）。是被上訴人顯然否認，有明知無給付義務仍為
      清償之事實。証人彭增榮亦於原審証稱：「（問：你是否
      有親眼或親耳看到或聽到原告向被告借錢？）有，原告拿
      450萬的支票來借250萬。」、「（問：450萬元支票後來
      如何？）原告說450萬的票會跳票，叫我從華銀抽票，十
      月初才拿500萬的票換回450萬元的票。」、「（問：原告
      說曾另行簽立2,572,916元的本票，你是否知情？）原告
      12月25、26日叫我要抽五百萬的票，說會跳票，我才於27
      日和他簽2,572,916的本票。」等語（原審卷第252、253
      頁）。是証人彭增榮經手本件借款，於得知系爭500萬元
      支票可能跳票之消息後，要求被上訴人結算欠款為2,572,
      916元，另外再要求被上訴人簽發同面額之本票以為擔保
      。足證上訴人知悉被上訴人無明知非500萬元之債務，而
      以500萬元支票為清償之意思。否則，上訴人何以不請求
      被上訴人應再簽發面額為500萬元之本票，以換回系爭500
      萬元之支票？
    3.以較高票面金額之票據，與實際發生債務額相互找貼之情
      形，乃交易市場普遍運作之常態，上訴人單以被上訴人交
      付高於借貸款金額之票據，即主張被上訴人就逾本金250
      萬元及利息部分，有明知無給付義務而為清償之情事，衡
      諸一般常情，無足採信。
    4.上訴人另抗辯，票據之執有與權利之行使不可分離，上訴
      人因執有票據而行使票據上權利，並獲付款，乃有法律上
      之原因；被上訴人已喪失票據之占有，無何票據權利可言
      ，自無所謂之損害云云。然系爭500萬元支票係由被上訴
      人交付上訴人，為兩造所是認，兩造為系爭500萬元支票
      之前、後手，且上訴人取得之票據權利，優於其應獲得之
      清償，被上訴人執此抗辯，主張上訴人不得享有超出本金
      250萬元及利息之權利，與票據法第13條、第14條之規定
      並無不合，上訴人此部分抗辯尚難成立。
    5.依上說明，上訴人委由訴外人彭增榮向訴外人鶴發公司請
      求給付票款，獲得勝訴判決，並經由法院假執行，獲償5,
      151,173元，扣除相關執行費用、利息後，上訴人受領之
      2,500,035元，係受有利益致被上訴人受有損害，兩者間
      具有因果關係。
  (三)上訴人抗辯被上訴人另行向伊借款美金7萬元部分，主張抵
    銷，是否有理由？
    1.上訴人抗辯被上訴人另向上訴人借款美金7萬元，應予抵
      銷，被上訴人否認係借款，主張該美金7萬元係被上訴人
      與上訴人所分任法定代理人之易騰國際有限公司（下稱易
      騰公司）與倍昇企業管理有限公司（下稱倍昇公司）合夥
      投資合建案，訴外人倍昇公司支出之投資款等語。
    2.上訴人於原審稱：「（問：被告曾說借原告三百零七萬七
      千三百九十元，是在何時借？借多久？有無利息？何時還
      ？）原告拿四百五十萬的票向我借錢二百五十萬元，我問
      借二百五十萬為何要拿這麼多錢的票，他說日後會再向我
      借。後來他分批借‧‧‧第一次91年8月29日的匯款單，
      匯款美金一萬元，折合台新台幣342,900元整，匯款人彭
      玉貞是我妹妹，是我叫她去匯的，第二筆91年9月18日前
      幾天借美金二萬元，我就匯美金二萬元，折合新台幣676,
      200元整，第三筆是91年10月22日借四萬美金，彭增榮代
      匯美金四萬元，折合新台幣1,396,800元整，匯款前幾天
      原告本人來到我東華街一段540號2樓公司借的，還款日都
      是四百五十萬支票到期日，但後來九月初告訴我四百五十
      萬元的票會跳票，所以在十月初拿五百萬元來換票，到期
      日就改為五百萬支票之到期日。」、「（問：既然是原告
      借的錢，為何匯款到美國去？）因為彭增榮及留政民有隨
      同原告到美國去看合約書（原告請建築師設計一個建築的
      圖），而且原告質押在我這裡的支票還有餘額，我才會把
      錢借給他。」（原審卷第203、204頁）。上訴人指被上訴
      人借貸美金7萬元之內容，與被上訴人先前借貸之250萬元
      ，應係基於同一借貸之意思表示，在被上訴人交付450萬
      元支票之擔保範圍內，上訴人同意多次交付借貸款，且合
      意均以系爭500萬元為清償。
    3.按通常情形，貸與人貸與借用人金錢，除獲得合理之利息
      外，為確保取回本金，對借用人之還款能力，除事前徵信
      ，並加以本、支票、不動產設定抵押擔保外，在無特殊事
      故明顯影響借用人還款能力下，對於借用人借款之目的、
      用途通常不會過問。上訴人一再陳稱在450萬元支票擔保
      下，才再出借美金7萬元，惟上訴人對於91年7月被上訴人
      借用250萬元部分，依常規徵信取得支票擔保後，未對被
      上訴人借貸目的查問干涉，然時隔僅月餘，被上訴人又無
      特殊不良債信之情事，復有450萬元支票為擔保之情況下
      ，於91年8月間貸與美金7萬元時，竟加強徵信，派遣其弟
      彭增榮及留政民（上訴人為法定代理人之公司職員）二人
      遠赴美國查看合約書，對於被上訴人借貸用途深入調查。
      在同屬450萬元額度內之借款，卻有二種迴異之處理方式
      ，其陳述與常情有違。
    4.証人彭增榮於原審證稱：「（問：你是否有親眼或親耳看
      到或聽到原告向被告借錢？）有，原告拿450萬的支票來
      借250萬，說後續還要借錢，在91年8月29日原告打電話給
      被告說先匯一萬美金到美國，帳號是原告傳真過來的，傳
      真資料已丟了，錢是被告交代我去匯款的。」、「（問：
      原告說曾另行簽立2,572,916元的本票，你是否知情？）
      原告12月25、26日叫我要抽五百萬的票，說會跳票，我才
      於27日和他簽2,572,916的本票。」、「（問：簽2,572,9
      16元的本票，是在借7萬美金之前還是之後？）之後。12
      月27日和原告簽2,572,916本票同時，我還要他簽另一張
      3,077,390元本票，他不願意簽，因為他說差旅費不歸他
      付，金額有問題，他不願意簽，所以他轉頭就走，連五百
      萬元支票也沒有拿走。」、「（問：原告借錢，為何對美
      國付款？）因為原告在借250萬時就有說要投資大陸的案
      子，所以在額度內會向我們借款，因為設計這個案子是美
      國建築師，要請建築師畫圖，所以要匯款到美國，且原告
      有傳真契約書給我們。」、「（問：原告借錢做些什麼事
      ？為何要向你們報告？）我們要知道是否在騙我們，因為
      我們要知道他錢何去何從。」等語（原審卷第252至254頁
      ）。由彭增榮之證言可知，被上訴人係「打電話給上訴人
      」借貸美金，與上訴人稱「‧‧‧匯款前幾天原告本人來
      到我東華街一段540號2樓公司借的」云云，顯然不合。若
      証人彭增榮所稱被上訴人打電話借款並要求匯款至美國，
      且傳真匯款帳戶屬實，則被上訴人傳真之資料，除可做為
      上訴人交付借貸款之証明外，亦能做為上訴人實際匯款帳
      戶與被上訴人指示之匯款帳戶是否相同之証明。然彭增榮
      竟將該重要之「傳真資料丟了」，顯非借貸慣例上應有之
      舉。証人彭增榮全程經手250萬元及美金7萬元之借貸過程
      ，對於被上訴人及上訴人借貸金額及還款內容，自難諉為
      不知，然証人彭增榮在同屬500萬支票應清償之250萬元及
      美金7萬元，竟分為兩筆不同款項處理，要求被上訴人簽
      發兩張本票，此一行逕有違常情。設若被上訴人果有借貸
      美金7萬元之情事，上訴人為確認被上訴人有無還款能力
      ，對其借貸款使用範圍派人遠赴美國徵信，何以要求被上
      訴人簽發本票擔保清償時，卻將赴美國徵信之旅費等加計
      於應還款之本利當中？亦顯與通常借貸情形有間。因彭增
      榮証述被上訴人借款方式、還款內容與上訴人自陳之被上
      訴人借、還款方式均有不同，且將徵信費用加諸被上訴人
      借用款項中，請求被上訴人負擔，有違借貸慣例，上訴人
      主張上開美金7萬元為借貸之款項，尚乏可採。
    5.被上訴人於原審稱：「我沒有向被告借款美金七萬元，是
      一起投資的，是合夥，在91年3月、4月間我就知道北京祟
      文區六號地這個投資案，是汪之閎告訴我的，但我說案子
      太大沒有辦法做，在認識被告之前，我就認識被告的特別
      助理留政民，再一次我與陳俊義、留政民聊天時，留政民
      跟我說被告倍昇公司做土地捐贈快做不下去，公司要轉型
      ，留政民說可以找到貸款，倍昇可以出前期開發費用，我
      則負責與新世界及北京市政府談妥開發案，將來成立新公
      司，我的公司與倍昇公司各佔一半股權，所以我們才開始
      做此案。在91年8月9日我與留政民、彭增榮、汪之閎、我
      的朋友陳俊義介紹美國的建築師，到北京跟新世界談此案
      ，評估後認為可以做，為了貸款所以要有評估案，為了評
      估案，所以請建築師畫圖，二、三個星期後，我與留政民
      、彭增榮到美國看圖，覺得可以，所以就簽約了，因為前
      期費用倍昇同意要支付，約簽完後，建築師直接把帳戶拿
      出來交給留政民或彭增榮，被告就匯款給建築師。」等語
      ，並提出系爭協議書影本一紙為證（原審卷第204、238頁
      ）。該協議書載明：「甲方：倍昇企業管理有限公司；乙
      方：易騰國際有限公司；就香港新世界集團北京崇文區六
      號地合建一案，雙方經討論後達成以下的共識：一前期整
      體規劃、可行性評估報告、財務計畫完成，由甲方支付上
      述三項費用‧‧‧四委請劉家華建築師，執行之工作不在
      前期規劃內，因此此筆款項不在支付的範圍內。（可經雙
      方協調後，再行付款）‧‧‧中華民國九十一年十二月六
      日」等文句。上訴人自承上開協議書係上訴人之員工傳真
      給被上訴人（原審卷205頁），足認系爭協議書為真正。
    6.證人陳俊義亦證稱：「（問：你是否知道450萬的票始末
      ？）被告公司的留政民是我介紹給原告認識的，‧‧後來
      兩造透過留政民認識。五百萬的票我不知道，四百五十萬
      的票，是因為宜蘭管理學院設計師劉家華收受，由原告與
      賴先生拿來的簽約款，我不知道什麼原因該張票透過留政
      民介紹，由原告拿該票到被告處向其轉換成現金。」、「
      （問：美國建築設計師和七萬元美金是何事？）美國設計
      師是我幫原告找的，是負責北京案的設計，因為本案是屬
      於房地產的開發，本案前原告是做電信的，所以我以我的
      人脈推薦美國設計師給原告，我沒有與被告同去美國。」
      、「（問：北京投資開發案的後續你是否知情？）知道，
      92年1月後我知道北京投資案與原告的關係沒有了，誰接
      手了我不知道。」、「（問：是否倍昇接手的？他還有付
      你錢？）彭增榮事後請求我善後，所以原來的設計師劉家
      華及美國建築師，由我善後。」等語（原審卷第252至257
      頁），堪認被上訴人所稱兩造所有之公司因合夥北京開發
      案，為貸款前之評估，各自派代表前往証人陳俊義介紹之
      美國設計師洽圖，設計圖費美金7萬元屬前期整體規劃，
      可行性評估報告之費用由上訴人為法定代理人之公司負擔
      等語，非全然無據。
    7.上訴人雖又抗辯「因原告的債信能力不佳，被告提議將借
      款轉為投資款提出協議書，但是原告不同意，所以我們主
      張沒有投資款」云云（原審卷351頁），然查，該協議書
      簽訂日期係91年12月6日，而前述系爭500萬元支票可能不
      兌現，証人彭增榮要求被上訴人簽發本票之時間係同年月
      25、26、27日間（原審卷第253頁），假設上訴人所稱借
      款美金7萬元為真，上訴人已同意被上訴人延展清償日期
      為系爭500萬元支票發票日之91年12月31日，為何又以被
      上訴人債信不好，要求被上訴人將借款改為上訴人的投資
      北京案的投資款？又如上訴人所稱被上訴人債信不良是指
      450萬元之支票未兌現一事，其於91年12月6日要求被上訴
      人同意將借款轉為投資款被拒，北京投資案應與上訴人無
      關，何以被上訴人於92年1月間離開北京案，上訴人之弟
      彭增榮竟需對北京案的設計師劉家華及美國建築師，要求
      証人陳俊義善後？該美金7萬元係上訴人為法定代理人之
      倍昇企業管理有限公司與被上訴人為法定代理人之易騰國
      際有限公司為合作北京土地開發案，前置評估作業所支出
      之款項，原約定由上訴人支付，但因持股比例不能達成協
      議，被上訴人離開合作案，上訴人為續行開發案或其他原
      因，另外委請陳俊義代為處理善後。是上訴人所稱被上訴
      人貸借美金7萬元，應非屬實，不可採信，所為抵銷抗辯
      ，不能成立。
五、按依不當得利之法則請求返還不當得利，以無法律上之原因
    而受利益，致他人受有損害為其要件，故其得請求返還之範
    圍，應以對方所受之利益為度，非以請求人所受損害若干為
    準（最高法院61年度台上字第1695號判例意旨參照）。兩造
    雖無就系爭支票中之2,572,916元部分清償借款，餘款應歸
    還被上訴人之約定，然被上訴人之給付亦不構成民法第180
    條第3款不得請求返還之不當得利情事。上訴人委由其弟彭
    增榮為向訴外人鶴發公司請求給付票款，獲得勝訴判決並經
    由法院假執行獲償5,151,173元，扣除相關執行費用後，上
    訴人受領之2,500,035元，係受有利益致被上訴人受有損害
    。惟彭增榮嗣於前開給付票款訴訟審理中，與鶴發公司達成
    和解，並基於和解給付與鶴發公司130萬元，有系爭和解契
    約書、訴外人鶴發公司受領130萬元之收據等各在卷可稽（
    本院卷第30至32頁），被上訴人對上開和解契約書、收據並
    未爭執，僅以該和解契約乃訴外人彭增榮與鶴發公司所成立
    ，與上訴人無涉云云。然彭增榮係受上訴人委任，行使票據
    權利（被上訴人起訴狀稱上訴人將系爭支票交由其弟彭增榮
    行使權利；上訴人亦稱伊將支票交其弟彭增榮代為行使權利
    ，支票為伊所有，伊乃真正權利人，以上見原審卷第7、203
    頁）。故名義上雖以彭增榮為票據權利人與票據債務人之鶴
    發公司訴訟、成立和解，然上訴人並未真正移轉票據權利予
    彭增榮，兩者應係委任關係。故彭增榮處理委任事務中，因
    假執行獲償之款項以及所為和解並支付130萬元予鶴發公司
    ，委任終了後移轉於上訴人，上訴人自應承受其結果。因此
    ，上訴人實際所受有之利益應扣除基於和解而給付與鶴發公
    司之130萬元，其實際受有之利益為1,200,035元（計算式：
    2,500,035－1,300,000＝1,200,035）。上開上訴人受有之
    1,200,035元利益致使被上訴人受有同額之損害，兩者間具
    有因果關係，且上訴人所受上開金額之利益，並不具有法律
    上之原因。被上訴人本於不當得利法律關係訴請上訴人返還
    ，自屬有據，應予准許。
六、綜上所述，被上訴人依民法第179條不當得利之法律關係，
    請求上訴人給付被上訴人1,200,035元，及自92年6月15日起
    至清償日止，按年利率5％計算之利息，為有理由，應予准
    許，逾此範圍之請求，為無理由，應予駁回。原審就超過前
    揭應准許部分，為上訴人敗訴之判決，並為假執行之宣告，
    尚有未洽。上訴意旨指摘原判決此部分不當，為有理由，應
    由本院廢棄之，改判如主文第2項所示。至於上開應准許部
    分，原審為上訴人敗訴之判決，核無不合。上訴意旨指摘原
    判決此部分不當，求予廢棄改判，為無理由，應予駁回。
七、關於美金7萬元部分，上訴人主張係屬借款，聲請傳喚證人
    汪之閎為證，然汪之閎前經原審三次傳喚，均未到庭。然本
    院依卷存證據，如前所述，已足認定該美金7萬元非屬借款
    ，無再傳喚汪之閎之必要。又兩造其餘攻擊防禦方法，經審
    酌後，認對判決結果不生影響，無逐一論駁之必要，併此敘
    明。
八、據上論結，本件上訴為一部有理由，一部無理由，依民事訴
    訟法第450條、第449條第1項、第79條但書，判決如主文。
中    華    民    國    95    年    4     月    11    日
            民事第四庭    審判長法  官  張劍男
                                法  官  丁蓓蓓
                                法  官  游明仁
正本係照原本作成。
不得上訴。
中    華    民    國    95    年    4     月    12    日
                                書記官  于  誠


司法院資訊處製作；財團法人民間司法改革基金會備份。
